【裁判字號】    98,交上易,1504
【裁判日期】    990317
【裁判案由】    過失傷害
【裁判全文】
臺灣高等法院臺中分院刑事判決      98年度交上易字第1504號
上  訴  人  臺灣彰化地方法院檢察署檢察官
被      告  丙○○
選任辯護人  黃俊昇律師
            陳世煌律師
上列上訴人因被告過失傷害案件，不服臺灣彰化地方法院九十八
年度交易字第一○二號中華民國九十八年七月二十三日第一審判
決（起訴案號：臺灣彰化地方法院檢察署九十八年度調偵字第二
七八號），提起上訴，本院判決如下：
    主  文
原判決撤銷。
丙○○因過失傷害人致重傷，處有期徒刑柒月。
    事  實
一、丙○○考領有適當之駕駛執照，其於民國（下同）九十七年
    七月六日上午七時四十五分許，駕駛其所有車牌號碼為５４
    ５９－ＨＱ號自小客車（起訴書誤載為自小貨車，業經原審
    蒞庭實施公訴之檢察官當庭更正），沿彰化縣芳苑鄉路○村
    ○○道路（未劃設行車分向線，又該路段之行車速限為時速
    四十公里）由南往北方向直行至同鄉路○路四○九巷之無號
    誌交岔路口時，原應注意車輛行至無號誌之交岔路口時，應
    減速慢行，作隨時停車之準備，並注意車輛行至無號誌之交
    岔路口，左方車應暫停讓右方車先行；而當時之天候為晴、
    視線良好、路面無缺陷亦無障礙物，並無不能注意之情事；
    詎丙○○竟疏未注意遵守上開交通安全規定，未減速慢行，
    亦未暫停讓右方車先行，即貿然以時速四十公里之速度駛入
    上開路口。適有未考領適當駕駛執照之乙○○（有戴安全帽
    ）騎駛車牌號碼為ＶＮＯ－９７８號之輕型機車，沿路平路
    四○九巷由東往西方向騎入上開路口亦未減速慢行，二人見
    狀均煞閃不及，乙○○所騎乘之上開機車前側乃與丙○○所
    駕駛上開自小客車之右前輪及輪前車身發生撞擊，除致乙○○所騎乘之機車倒地往前滑行並滑落水溝（刮地痕約十五．
    二公尺）之外，並致乙○○之身體被撞彈起，先碰撞丙○○
    所駕駛上開上開自小客車之右側前擋風玻璃，後又彈落地面
    ，而受有第一至第四胸椎及第一至第三腰椎閉鎖性骨折、右
    側第二至第十及左側第二、三及五肋骨骨折併雙側創傷性氣
    血胸、左腸骨閉鎖性骨折、第四頸椎骨折，合併脊髓損傷及
    四肢癱瘓等重大難治之傷害，迄今仍因慢性呼吸衰竭需長期
    依賴人工呼吸器以維持呼吸功能。而丙○○在肇事後，雖在
    有偵查犯罪權限之機關或公務員知悉犯罪人之前，主動向到
    場處理事故之彰化縣警察局芳苑分局交通分隊員警陳明自己
    係肇事者，自首而接受裁判，但迄未與乙○○達成民事和解
    並賠償其所受損害。
二、案經被害人乙○○訴由彰化縣警察局芳苑分局報請臺灣彰化
    地方法院檢察署檢察官偵查起訴。
    理  由
一、按被告以外之人於審判外之陳述，雖不符刑事訴訟法第一百
    五十九條之一至第一百五十九條之四之規定，而經當事人於
    審判程序同意作為證據，法院審酌該言詞陳述或書面陳述作
    成時之情況，認為適當者，亦得為證據；又當事人、代理人
    或辯護人於法院調查證據時，知有第一百五十九條第一項不
    得為證據之情形，而未於言詞辯論終結前聲明異議者，視為
    有前項之同意；此於刑事訴訟法第一百五十九條之五第一、
    二項定有明文。經查本案下列所引用之被告以外之人於審判
    外之陳述證據，業經本院於審理期日踐行調查證據程序，而
    公訴人、被告及其選任辯護人均不爭執其證據能力，本院復
    衡以該等證據之作成與取得並無不當及不法之情事，認以之
    為證據亦屬適當，爰均採為證據，合先敘明。
二、本案被告丙○○（以下簡稱為被告）對於伊確有於上開時、
    地，駕駛伊所有車牌號碼為５４５９－ＨＱ號之自用小客車
    ，因其左方車未暫停讓右方車先行之過失，而與右方騎乘車
    牌號碼為ＶＮＯ－９７８號輕型機車之告訴人乙○○發生車
    禍，並致告訴人乙○○受有上開重傷害之犯罪事實，已於原
    審法院及本院審理時均坦白承認；惟被告於偵訊、原審及本
    院審理時，仍否認伊有駕車行至無號誌之交岔路口未減速慢
    行之過失，並辯稱伊在車禍發生之前，已有減速慢行等語。
    第查，本案被告上開肇事地點係無號誌之交岔路口，行車速
    限為時速四十公里，此情有彰化縣警察局芳苑分局警員戊○○所填製之道路交通事故調查報告表在卷可稽。而被告在案
    發之後於九十七年八月九日接受司法警察調查時，猶坦承其
    當時行車之速度約（時速）四十公里（見七六三四號偵卷第
    十四頁），顯然其駕車行至上開行車速限為時速四十公里之
    無號誌交岔路口，並未減速慢行，作隨時停車之準備，此情
    甚為明顯。又依據司法警察戊○○所繪製之道路交通事故現
    場圖，顯示告訴人乙○○所騎乘上開機車倒地之後，在被告
    駕車行駛之產業道路（即被告駕車行向前方）所造成之刮地
    痕已長達約十五．二公尺（其後係因機車滑落路旁水溝，才
    未在路面續留刮地痕），且此機車刮地痕之起點亦已逾被告
    駕車行駛之產業道路之中心線（見同上偵卷第十二頁）。若
    被告在駕車行至上開交岔路口之時，有減速慢行，作隨時停
    車之準備，豈會將告訴人乙○○所騎乘之上開機車撞至上開
    地點？依據上開證據，被告嗣後改稱：伊駕車行至上開交岔
    路口之前，已有減速慢行云云，顯係飾卸之詞，不足採信。
    按在未劃設行車分向線之車道，行車時速不得超過四十公里
    ，又行經無號誌交岔路口，應減速慢行，作隨時停車之準備
    ，此於道路交通安全規則第九十三條第一項第一、二款定有
    明文。另汽車行駛至無號誌或號誌故障而無交通指揮人員指
    揮之交岔路口，支線道車應暫停讓幹線道車先行；未設標誌
    、標線或號誌劃分幹、支線道者，少線道車應暫停讓多線道
    先行；車道數相同時，轉彎車應暫停讓直行車先行；同為直
    行車或轉彎車者，左方車應暫停讓右方車先行，此於道路交
    通安全規則第一百零二條第一項第二款亦有明文規定。而依
    據卷內之道路交通事故調查報告表，本件車禍發生當時之天
    候狀況為晴，路況、視線均屬良好，被告並無不能注意之情
    事，其竟疏未注意，明顯違反客觀之注意義務，臺灣省彰化
    縣區車輛行車事故鑑定委員會之鑑定意見亦同此認定。被告
    因未遵守上開交通安全規則而致告訴人乙○○受有上開重傷
    害，其上開過失行為與告訴人乙○○所受之重傷害之間，亦
    具有相當之因果關係。縱使告訴人乙○○係無駕駛執照，騎
    駛輕型機車行至無號誌之交岔路口，未注意減速慢行，坐隨
    時停車之準備，亦有過失，但此仍無從解免被告之過失重傷
    害責任。再本案告訴人乙○○因此車禍而受有上開傷勢及合
    併脊髓損傷與四肢癱瘓，迄今仍因慢性呼吸衰竭需長期依賴
    人工呼吸器以維持呼吸功能，此情除據告訴代理人丁○○指
    訴甚詳外，並有上開醫院診斷書在卷可資佐證，足認告訴人
    乙○○顯已受有身體、健康重大不治之重傷害。此外，復有
    司法警察填（繪）製之道路交通事故現場圖、道路交通事故
    調查報告表(一)、(二)、彰化縣警察局道路交通事故談話紀錄表
    、彰化縣警察局道路交通事故肇事人自首情形紀錄表等各一
    件，及在現場拍攝之照片八張在卷可稽。綜上證據，本案被
    告之犯罪事證已甚明確，被告上開過失傷害人致重傷之犯行
    足堪認定。
三、核被告所為，係犯刑法第二百八十四條第一項後段之過失傷
    害人致重傷罪。又被告於肇事後，犯罪被發覺前，即委託路
    人報警，並主動對到場處理之員警坦承肇事而自首，並接受
    裁判，此情固有彰化縣警察局道路交通事故肇事人自首情形
    紀錄表一紙存卷可據，並經證人戊○○於本院審理時到庭證
    述其情在卷。惟被告在本院審理終結之前，迄未與告訴人乙○○或其家屬達成民事和解並賠償其所受損害，此情亦據被
    告於本院審理時供承在卷。按九十五年七月一日修正施行之
    刑法第六十二條將自首之「應」減輕其刑，改為「得」減輕
    其刑，其立法理由乃謂：「按自首之動機不一而足，有出於
    內心悔悟者，有由於情勢所迫者，亦有基於預期邀獲必減之
    寬典者。對於自首者，依現行規定一律必減其刑，不僅難於
    獲致公平，且有使犯人恃以犯罪之虞。在過失犯罪，行為人
    為獲減刑判決，急往自首，而坐令損害擴展之情形，亦偶有
    所見。必減主義，在實務上難以因應各種不同動機之自首案
    例。我國暫行新刑律第五十一條、舊刑法第三十八條第一項
    、日本現行刑法第四十二條均採得減主義，既可委由裁判者
    視具體情況決定減輕其刑與否，運用上較富彈性。真誠悔悟
    者可得減刑自新之機，而狡黠陰暴之徒亦無所遁飾，可符公
    平之旨，宜予採用。故於現行文字【減輕其刑】之上，增一
    【得】字」。本案被告之過失行為，既已致告訴人乙○○受
    有上開重傷害，詎在本院審理終結之前，仍未與告訴人乙○○或其家屬達成民事和解並賠償其所受損害，難認有真誠悔
    悟，本院爰不依刑法第六十二條之規定減輕其刑。
四、原判決就被告上開所犯予以論罪科刑，固屬有見。惟本案被
    告駕駛汽車沿彰化縣芳苑鄉路○村○○道路（未劃設行車分
    向線，又該路段之行車速限為時速四十公里）由南往北方向
    直行至同鄉路○路四○九巷之無號誌交岔路口時，有未減速
    慢行並作隨時停車之準備之過失，原審判決未為此部分事實
    之認定，尚有未洽。另原判決未參酌刑法第六十二條修正之
    上開立法理由，依據刑法第六十二條前段之規定減輕被告之
    刑，亦有未當。是本案公訴人上訴質疑被告是否合於自首規
    定，其上訴雖無理由，但原判決既有上開可議之處，仍屬無
    可維持，應由本院將原判決予以撤銷改判。爰審酌被告之品
    行（曾犯過失致人於死罪，但緩刑期滿未被撤銷，餘無其他
    犯罪紀錄）、本案犯罪之過失程度、其過失行為對告訴人乙○○之身體、健康所造成之終身痛苦程度，及被告犯後雖坦
    承部分過失，但迄未與告訴人乙○○或其家屬達成民事和解
    並賠償其所受損害等一切犯罪情狀，量處有期徒刑七月。
五、據上論斷，應依刑事訴訟法第三百六十九條第一項前段、第
    三百六十四條、第二百九十九條第一項前段、刑法第二百八
    十四條第一項後段、刑法施行法第一條之一，判決如主文。
本案經檢察官甲○○到庭執行職務。
中    華    民    國    99    年    3     月    17    日
            刑事第三庭    審判長法  官  王  增  瑜
                                法  官  梁  堯  銘
                                法  官  廖  柏  基
上列正本證明與原本無異。
不得上訴。
                                書記官  曾  煜  智
中    華    民    國    99    年    3     月    17    日
附錄本案論罪科刑法條：
刑法第二百八十四條第一項：
因過失傷害人者，處六月以下有期徒刑、拘役或五百元以下罰金
，致重傷者，處一年以下有期徒刑、拘役或五百元以下罰金。

司法院資訊處製作；財團法人民間司法改革基金會備份。
